臺灣臺北地方法院交通事件裁定　　　　 96年度交聲更字第7號
原處分機關　臺北市交通事件裁決所
異　議　人
即受處分人　甲○○
上列異議人因違反道路交通管理處罰條例案件，對於臺北市交通
事件裁決所民國95年11月9 日所為之裁決處分（原處分案號：北
市裁四字第裁22-AR0000000號）聲明異議，異議人不服本院於中
華民國96年1 月22日所為96年度交聲字第21號裁定，提起抗告，
經臺灣高等法院於96年3月7日以96年度交抗字第131 號裁定發回
，本院裁定如下：
    主  文
原處分撤銷。
甲○○不罰。
    理  由
一、按一般人民對不服行政處分之爭訟方法、管轄機關及聲明不
    服之期間、方式往往不易知曉，因此，行政機關對於所做成
    之行政處分，若該處分之相對人依法可提出救濟者，自均須
    於該處分書中，載明不服處分之意旨及不服行政處分之救濟
    方法、期間及其受理機關，俾維護行政處分相對人之訴訟權
    益，此從行政程序法第96條第1項第6款所規定教示制度之由
    來，即明上理；又行政機關做成行政處分後，該處分之相對
    人，若具狀逕向該處分機關表達對該處分不服之意，則不論
    其表達對該處分不服所使用欲訴訟救濟之語句，是否與法文
    甚或該處分書所記載教示救濟之名稱相符，該處分機關對於
    受處分人所提出之訴訟救濟文書，自應依前開教示制度之精
    神，於確認該處分之製作並無違法及非該處分之訴訟救濟管
    轄機關之情形下，即轉由有管轄權之救濟機關審理，否則，
    若僅因行政處分相對人提出訴訟救濟所使用之救濟名稱，與
    法文規定之名稱不符，即逕認定受處分人無對該處分表示救
    濟之意，如此不僅有違行政程序法有關教示救濟制度之精神
    ，抑且勢將延誤受處分人提出訴訟救濟之時機，而致侵害其
    憲法上所保障訴訟救濟之權利，是依上開法文規定及參酌訴
    願法第14條規定之精神，行政處分之相對人，若對於該處分
    已有表達不服救濟之意並提出訴訟文書於原處分機關或其他
    非管轄機關，則不論原處分機關或非管轄機關，對該訴訟文
    書為如何處理，該處分之救濟管轄機關，於事後判斷行政處
    分相對人所提出之訴訟是否已逾法定期間時，自仍應以原處
    分機關或該收受訴訟文書之非管轄機關，其收受訴訟文書之
    日期，作為判斷人民提出訴訟救濟之期間是否已逾法定期限
    之基準。經查，本件原處分機關臺北市交通事件裁決所囑託
    郵務機關將本件北市裁四字第裁22-AR0000000號裁決書於民
    國95年11月21日送達異議人即受處分人甲○○（由本人親自
    簽收），此有上開裁決書及送達證書（掛號回執）影本在卷
    可證，該送達自已於95年11月21日發生效力。本件異議人固
    然遲至95年12月26日方向原處分機關遞狀聲明異議，此有異
    議人聲明異議狀上所蓋原處分機關收狀日期戳章印文在卷足
    憑，惟異議人於收受前開裁決書後，即於95年11月27日向原
    處分機關提出陳述書，有該陳述書在卷可查，依該陳述書內
    容所載並未違規、違規機車並未在鄭州路出現，且久未使用
    該機車等語，足見異議人確有對該裁決書表示不服與救濟之
    意，則揆諸前揭說明，自應以原處分機關收受上開陳述書之
    日期，作為異議人提起本件訴訟救濟是否已逾法定期間判斷
    之依據。本件異議人於95年11月27日聲明異議，既未逾法定
    救濟期限，於程序上自屬適法，本院自應受理，並為實體之
    審查，此合先敘明。
二、原處分機關以異議人甲○○所有之車號DKH-347 號輕型機車
    ，於92年2月26日14時43分在臺北市○○路145號，因在人行
    道停車，而為執勤員警依道路交通管理處罰條例第56條第1
    項第1 款逕行舉發。嗣異議人未於舉發通知單上所載之應到
    案日期前到案，原處分機關乃依上開條文及違反道路交通管
    理事件統一裁罰基準表規定，逕行裁處新台幣1,200 元罰鍰
    （原處分機關另於95年12月14日以北市裁三字第0954520290
    0 號函知異議人因本案違規通知單及採證照片因投遞未果被
    退回，同意從寬以低額新台幣600元裁罰）。
三、聲明異議意旨略以：車號DKH-347 號輕型機車是我的沒錯，
    但我不知道我的車子為何會在舉發時間出現在鄭州路，這部
    機車幾年前就不見了，我有報案，但管區都不受理，我已經
    很久沒有看到這部機車了等語。
四、按94年2 月5日公布、95年2月5日施行之行政罰法第27條第1
    項、第2 項雖規定：「行政罰之裁處權，因三年期間之經過
    而消滅。前項期間，自違反行政法上義務之行為終了時起算
    。但行為之結果發生在後者，自該結果發生時起算。」惟行
    政罰法施行前違反行政法上義務之行為應受處罰而未經裁處
    ，於該法施行後裁處者，除第15條、第16條、第18條第2 項
    、第20條及第22條規定外，均適用之；前項行政罰之裁處權
    時效，自該法施行之日起算。行政罰法第45條第1項、第2項
    亦有明文。查本件異議人於上開時間所涉之前開交通違規行
    為，而經警逕行舉發，是屬於行政罰法施行前違反行政法上
    義務之行為，而原處分機關於95年11月9 日逕行裁決，係於
    行政罰法施行後3 年內所為裁處，揆諸前揭行政罰法第45條
    第1項、第2項之規定，原處分未逾行政罰法第27條第1 項、
    第2 項所定之裁處權消滅期間，此應先辨明。
五、按對於違反道路交通管理處罰條例之行為人，未依規定期限
    自動繳納罰鍰或到案聽候裁決，處罰機關固得依違反道路交
    通管理事件統一裁罰基準及處理細則第44條第1 項規定及基
    準表，對行為人逕行裁決。惟該條項規定仍必以行為人經合
    法收受舉發通知單後，無正當理由未依該舉發通知單上所載
    應到案日期為罰鍰之繳納或到案聽候裁決時，方有適用。易
    言之，如行為人未能合法收受舉發通知單之送達，即難認處
    罰機關可對行為人為逕行裁決。經查，本案係逕行舉發案件
    ，其舉發通知單經臺北市政府警察局交通警察大隊囑託郵務
    機關送達（送達地址：臺北市大同區○○○路360之2號11樓
    之7 ），惟因遷移地址不明而遭退回，此有上開舉發通知單
    及信封在卷可考，且遍查全卷，亦未見嗣後有辦理公示送達
    程序，則上開舉發通知單是否已合法送達，即非無疑。上開
    違規案件之舉發既非合法，依法要無得再加以裁罰之餘地。
    再按「違反本條例之行為，自行為成立之日起；行為有連續
    或繼續之狀態者，自行為終了之日起，逾三個月不得舉發。
    」道路交通管理處罰條例第90條前段規定甚明。送達是舉發
    之必要程序，舉發程序是否完成，仍應以舉發之意思表示送
    達於受處分人為要件，前已敘及。本件異議人因並未合法收
    受前開舉發通知單，迄至95年11月21日收受原處分機關之裁
    決書後，始知悉其所有之前開機車曾於前開時間、地點被舉
    發交通違規行為，然其違規行為自行為成立之日時起算，顯
    已逾3 個月，原舉發機關已無從再行舉發。原處分機關就上
    開未經合法舉發之交通違規案件，逕行裁處異議人行政罰鍰
    ，容有未洽，其裁處應予撤銷，並由本院逕為不罰之諭知。
六、據上論結，應依道路交通管理處罰條例第87條第2 項、道路
    交通案件處理辦法第20條前段，裁定如主文。
中　　華　　民　　國　　96　　年　　4 　　月　　30　　日
                  交通法庭      法  官  李明益
以上正本證明與原本無異。
如不服本裁定，應於裁定送達後5日內向本院提出抗告狀。
                                書記官  劉穗筠
中　　華　　民　　國　　96　　年　　5 　　月　　1 　　日
